臺灣高等法院刑事判決　　　　　　　　96年度上訴字第1840號
上　訴　人
即　被　告　乙○○
上列上訴人因偽造文書等案件，不服臺灣板橋地方法院95年度訴
字第3052號，中華民國96年3月29日第一審判決（起訴案號：臺
灣板橋地方法院檢察署95年度偵字第4131號），提起上訴，本院
判決如下：
    主  文
原判決撤銷。
乙○○共同連續行使偽造私文書，足以生損害於他人，累犯，處
有期徒刑壹年；減為有期徒刑陸月，如易科罰金，以銀元參佰元
折算壹日。偽造如附表編號1至3、6、7所示簽帳單上偽造之「吳
芳宜」署押共計伍枚均沒收。
    事  實
一、乙○○前曾犯施用第二級毒品、竊盜、傷害、妨害公務等罪
    ，其於民國93年間所犯妨害公務案件，經臺灣板橋地方法院
    判處有期徒刑6月確定，於94年5月3日易科罰金執行完畢。
    詎猶不知悔改，竟意圖為自己不法之所有，於94年6月間某
    日，造訪其友人吳靜芳位在臺北縣新莊市○○街101巷4弄4
    號5樓住處之際，趁機竊取吳靜芳室友吳芳宜之聯邦商業銀
    行信用卡3張（含一般信用卡、加油卡、迷你卡各1張）、萬
    泰商業銀行現金卡1張及鑽石項鍊1條等物得手。乙○○竊得
    上開信用卡後，因見上開信用卡持有人吳芳宜係屬女性，遂
    與某不詳姓名年籍之成年女子，共同意圖為自己不法之所有
    ，基於詐欺及行使偽造私文書之概括犯意聯絡，在如附表編
    號1至7所示之時、地，佯以該名女子係信用卡真正持卡人吳
    芳宜，共同持上開所竊得之聯邦商業銀行加油卡1張（信用
    卡卡號：0000000000000000）刷卡消費，計詐得附表所示之
    財物，其中在附表編號1至3、6、7所示之商店消費購物時，
    由該名女子在簽帳單商店存根聯上偽簽「吳芳宜」之署押（
    一式二聯，各為持卡人收執聯及商店存根聯，僅簽名於商店
    存根聯，持卡人收執聯則無簽名），而偽造吳芳宜名義簽帳
    單之私文書後，持交各商店店員而加以行使，使商店店員陷
    於錯誤，將財物交付乙○○及該名女子，足生損害於吳芳宜
    、聯邦商業銀行及如附表所示之商店。嗣因吳芳宜接獲聯邦
    商業銀行之信用卡帳單後發覺有異遂報警處理，經警循線追
    查，始查獲上情。
二、案經臺北縣政府警察局移送臺灣板橋地方法院檢察署檢察官
    偵查起訴。
    理  由
一、按被告以外之人於審判外之陳述，雖不符刑事訴訟法第159
    條之1至第159條之4之規定，但經當事人於審判程序同意作
    為證據，法院審酌該言詞陳述或書面陳述作成時之情況，認
    為適當者，亦得為證據；當事人、代理人或辯護人於法院調
    查證據時，知有刑事訴訟法第159條第1項不得為證據之情形
    ，而未於言詞辯論終結前聲明異議者，視為有前項之同意，
    刑事訴訟法第159條之5第1項、第2項分別定有明文。查本件
    被告以外之人於審判外之陳述（包含書面陳述），檢察官及
    被告於本院言詞辯論終結前對其證據能力均未有何爭執或聲
    明異議（雖被告於本院準備程序中曾就證人吳芳宜、吳靜芳
    於原審審理中之供述，稱伊並未到該處云云，惟此部分核係
    有關證據證明力之供述，要與證據能力無所關涉），本院審
    酌上開證據資料製作時之情況，尚無違法不當及證明力明顯
    過低之瑕疵，亦認為以之作為證據應屬適當，故揆諸前開規
    定，爰依刑事訴訟法第159條之5規定，認前揭證據資料均有
    證據能力。
二、訊據被告乙○○矢口否認有何竊盜、詐欺及行使偽造私文書
    之犯行，辯稱：伊雖與吳靜芳相識，惟未曾到過吳靜芳住處
    ，亦未竊取吳芳宜之財物，更無盜刷吳芳宜之信用卡，且伊
    係因友人陳珮倫打電話給伊表示要返還先前所借新臺幣（下
    同）1000元，始於94年6月27日至陳珮倫任職之永全通信有
    限公司（下稱永全公司）拿錢，監視器翻拍照片中在伊身旁
    之女子，伊並不認識，伊並未夥同該名女子在店內盜刷信用
    卡云云。然查，證人即被害人吳芳宜在原審審理時具結證稱
    ：伊於94年6月間，係與姊姊吳翠凌、堂姊吳靜芳共同承租
    臺北縣新莊市○○街101巷4弄4號5樓房屋，並各住一間房間
    ，伊所失竊之聯邦商業銀行信用卡3張、萬泰商業銀行現金
    卡1張及鑽石項鍊1條等物，係放置在伊自己房間電腦桌旁置
    物箱後的盒子內，只要站在電腦桌前即可看到該只盒子，平
    日伊房門均未上鎖，但朋友到伊房內時，伊都會在場，不知
    道上開物品係何時遭竊，係在發現信用卡被盜刷後才去報案
    等語（見原審卷第90至93頁）；證人吳靜芳在原審審理時亦
    具結證稱：伊和被告是朋友關係，伊與吳芳宜同住在上址時
    ，被告曾至伊住處二次，一次係與朋友同來，只在客廳坐，
    另一次則係單獨前來，有跟伊說要借用電腦上網，因伊不舒
    服在伊自己房間內，就叫被告自己去吳芳宜之房間使用電腦
    ，伊事後並沒有告知吳芳宜被告曾至其房間使用電腦，被告
    二次到訪時，伊住處都只有伊一人，而在吳芳宜之信用卡被
    盜刷前，除了被告外，伊並未有讓伊之其他友人進去吳芳宜
    房間之情形等語（見原審卷第93至98頁）；再參以吳芳宜遭
    竊之聯邦商業銀行信用卡（信用卡卡號：0000000000000000
    ），於94年6月27日18時34分許，在永全公司被盜刷之監視
    錄影翻拍照片觀之，被告並不否認其即為畫面中之男子，且
    當時店內顧客僅有被告與該女子，而被告之動作顯係在觀看
    、選購手機，並未見被告有自店員陳珮倫收取金錢或還錢之
    舉措，且相較於被告觀看、選購手機之舉動，該另名女子並
    未有積極觀看、選購手機之行止，甚且於被告觀看、選購手
    機時，還以左手托腮，狀似置身事外，似在等候被告決定選
    購之手機，且陳珮倫證稱被告當時確在觀看手機，益見被告
    與該另名女子間於同一時間出現在同一處所等情顯不單純，
    顯難令人無疑；復參以證人吳靜芳在警詢時證稱：永全公司
    之服務人員有向伊表示，被告有跟該名女子交談，在盜刷手
    機時，係由該名女子拿出信用卡並簽名等語（見偵查卷第9
    頁）；衡諸上開信用卡持有人吳芳宜係屬女性，而被告則為
    男性，若被告持被害人吳芳宜之信用卡刷卡消費，遭特約商
    店店員察覺有異之風險極高，且觀諸如附表編號1至3、6、7
    之簽帳單商店存根聯上「吳芳宜」署押之字跡，經比對後顯
    係由同一人所為，然經與被告在原審審理時當庭書寫之字跡
    相比較，不論在字形、筆劃走勢、力道上均迥然有異，顯見
    上開簽帳單上偽造之「吳芳宜」署押，並非係被告所為，是
    足見被告將其所竊得之上開信用卡交由該名女子，由該名女
    子冒用「吳芳宜」名義刷卡消費，並在簽帳單上偽造「吳芳
    宜」之署押，用以向各該特約商店詐取如附表金額欄所示價
    值之物品，故被告與該名女子間，就行使偽造私文書及詐欺
    取財之犯行，顯有犯意聯絡及行為分擔。此外，並有監視錄
    影翻拍照片8幀、信用卡盜刷明細、聯邦商業銀行函信用卡
    中心95年11月13日函文暨簽帳單5紙附卷可稽。參互以觀，
    堪認被害人吳芳宜之前開財物，應係被告利用造訪吳靜芳住
    處之際趁機竊取，且被告並與另名不詳姓名之女子持所竊得
    之上開信用卡在附表所示之商店刷卡消費以詐欺取財。證人
    陳珮倫（改名甲○○）於本院審理中雖到庭證稱：當天係被
    告一人前往永全公司，嗣亦一人離去，被告與該一女子並非
    一夥，被告與該女子好像沒有交談等語。惟證人陳珮倫此部
    分證述，顯與證人吳靜芳在警詢時所證稱之永全公司之服務
    人員有向伊表示，被告有跟該名女子交談等情相違，且衡諸
    日常生活之之經驗，常人對於生活中之事物，恆隨時間之經
    過而日趨淡忘，且果非有何特殊性，對於發生於數日、數週
    、數月前之事物經過細節，鮮少能記憶清楚者，惟證人於本
    院96年8月23日審理中，竟能對於發生於1年2月前之某日之
    部分人、事、物記憶清楚，此顯與常情有違；況參以證人陳
    珮倫於本院審理中就部分細節問題，亦答稱不是記得很清楚
    ，是證人陳珮倫此部分證述於法尚不得資為被告有利之認定
    。綜上所述，本案事證明確，被告犯行堪以認定，應予依法
    論科。
三、按被告行為後，94年2月2日修正公布之刑法部分修正條文，
    業於95年7月1日施行。修正後刑法第2條第1項規定：「行為
    後法律有變更者，適用行為時之法律。但行為後之法律有利
    於行為人者，適用最有利於行為人之法律」，上揭條文係規
    範行為後法律變更所生新舊法律比較適用之準據法，於刑法
    修正施行後，應適用上揭條文之規定，為「從舊從輕」之比
    較。又法律變更之比較適用，比較時應就罪刑有關之共犯、
    未遂犯、想像競合犯、牽連犯、連續犯、結合犯，以及累犯
    加重、自首減輕暨其他法定加減（如身分加減）與加減例等
    一切情形，綜其全部罪刑之結果而為比較；且就比較之結果
    ，須為整體之適用，不能割裂分別適用各該有利於行為人之
    法律，此即法律變更之比較適用所應遵守之「罪刑綜合比較
    原則」及「擇用整體性原則」（最高法院95年第8次刑事庭
    會議決議意旨參照）。茲就與本案相關之刑法修正前、後條
    文之比較，分述如下：
（一）有關刑法第28條部分：修正前刑法第28條係規定：「2人
      以上共同實施犯罪之行為者，皆為正犯」，修正後則將成
      立共同正犯之標準，由共同正犯之共同「實施」犯罪，改
      為共同「實行」犯罪，修正理由係認「實施」一詞，在實
      務上向來認為涵蓋陰謀、預備、著手、實行等概念在內，
      惟基於近代刑法個人責任原則及法治國人權保障之思想，
      上開實務見解應有所修正，不應承認「陰謀共同正犯」及
      「預備共同正犯」為共同正犯之參與類型，然無礙於「共
      謀共同正犯」之成立。是修正後之共同正犯之可罰性要件
      之範圍業已限縮，乃屬行為可罰性要件之變更，自應比較
      新舊法。比較結果，以新法有利被告。
（二）有關法定刑之罰金刑部分：刑法分則編各罪所定罰金刑之
      貨幣單位原為銀元，修正前刑法第33條第5款規定：「罰
      金：1元（銀元）以上」，而依罰金罰鍰提高標準條例規
      定，就72年6月26日前修正之刑法部分條文罰金數額提高
      2至10倍，其後修正者則不提高倍數，並依現行法規所定
      貨幣單位折算新臺幣條例規定，以銀元1元折算新臺幣3元
      。修正後刑法第33條第五款規定：「罰金：新臺幣1000元
      以上，以百元計算之」，刑法第33條第5款所定罰金貨幣
      單位經修正為新臺幣後，刑法分則各罪所定罰金刑之貨幣
      單位亦應配合修正為新臺幣，為使刑法分則編各罪所定罰
      金之最高數額與刑法修正前趨於一致，乃增訂刑法施行法
      第1條之1：「中華民國94年1月7日刑法修正施行後，刑法
      分則編所定罰金之貨幣單位為新臺幣。94年1月7日刑法修
      正時，刑法分則編未修正之條文定有罰金者，自94年1月
      7日刑法修正施行後，就其所定數額提高為30倍。但72年
      6月26日至94年1月7日新增或修正之條文，就其所定數額
      提高為3倍」。從而，刑法分則編各罪所定罰金刑之最高
      數額，於上開規定修正後並無不同，惟修正後刑法第33條
      第5款所定罰金刑最低數額，較之修正前提高，自以修正
      前刑法第33條第5款規定有利於被告。
（三）連續犯部分：舊刑法第56條連續犯之規定，業於94年2月
      2日修正刪除，並於95年7月1日施行，此條文廢除雖非犯
      罪構成要件之變更，但顯已影響行為人刑罰之法律效果，
      自屬法律有變更。查被告先後多次行使偽造私文書及詐欺
      取財之犯行，依舊刑法連續犯之規定各應以一罪論，而依
      新刑法規定則應將該多次犯行分論併罰，比較新舊法結果
      ，以舊刑法較有利於被告，自以適用修正前刑法第56條之
      規定，對被告為有利。
（四）牽連犯部分：刑法第55條後段有關「犯一罪而其方法或結
      果之行為犯他罪名」之牽連犯之規定，修正後已刪除牽連
      犯得論以裁判上一罪之情形。所犯之數罪，應按其具體情
      形論罪。此雖非犯罪構成要件之變更，惟亦影響行為人刑
      罰之法律效果，自屬法律變更，亦應比較修正前、後之規
      定。查被告所犯之竊盜、行使偽造私文書及詐欺取財三罪
      間，有方法、結果之牽連關係，依修正前刑法第55條之規
      定，得成立牽連犯而從一重之行使偽造私文書罪處斷；修
      正後既將牽連犯之規定刪除，而被告前開數行為，各獨立
      成罪，應分論併罰，比較修正前、後規定，自以修正前之
      牽連犯規定，較有利於被告。
（五）關於累犯加重部分：修正後刑法第47條第1項規定「受徒
      刑之執行完畢，或一部之執行而赦免後，5年以內『故意
      』再犯有期徒刑以上之罪者，為累犯，加重本刑至二分之
      一。」，與修正前刑法第47條規定「受有期徒刑之執行完
      畢，或受無期徒刑或有期徒刑一部之執行而赦免後，5年
      以內再犯有期徒刑以上之罪者，為累犯，加重本刑至二分
      之一。」不同，而本案被告再犯本罪既係出於故意，無論
      依修正前後刑法第47條之規定均構成累犯，是此部分修正
      對被告言之，並無有利或不利之區別。
（六）刑法第41條經修正為以新台幣1000元、2000元、3000元折
      算1日，比較結果，以舊法有利被告。
（七）綜上修正前、後刑法規定比較之結果，修正後之刑法規定
      並未較有利於被告，揆諸前揭說明，本件應整體適用被告
      行為時即修正前之刑法規定。
四、查被告在前揭時地竊取吳芳宜之上開財物，核係犯刑法第
    320條第1項之竊盜罪；被告持上開信用卡假冒「吳芳宜」名
    義向如附表所示之特約商店行使，使各該特約商店店員陷於
    錯誤，而交付其所選定之商品，並在附表編號1至3、6、7之
    簽帳單上偽簽持卡人「吳芳宜」署押，並持以行使，係犯刑
    法第339條第1項之詐欺取財罪、同法第216條、第210條之行
    使偽造私文書罪。又被告上開偽造署押均屬偽造私文書之部
    分行為，偽造私文書之低度行為復為行使之高度行為所吸收
    ，均不另論罪。再被告與該不詳真實姓名年籍之成年女子間
    ，就前開行使偽造私文書及詐欺取財之犯行，有犯意聯絡及
    行為分擔，均為共同正犯；公訴人此部分雖論以單獨犯，惟
    被告就該部分犯行係與該名女子共同犯之，已如前述，是公
    訴人前開所認，容有誤會，應予補正。又被告前開所犯行使
    偽造私文書罪、詐欺取財罪，均各時間緊接，犯罪構成要件
    相同，顯均係基於概括犯意反覆為之，為連續犯，均應依修
    正前刑法第56條之規定以一罪論，並各加重其刑。再被告所
    犯竊盜罪、連續行使偽造私文書、詐欺取財罪間，有方法結
    果之牽連關係，應依修正前第55條之規定從一重之連續行使
    偽造私文書罪處斷。被告前受有如事實欄第一項所示之犯罪
    科刑及執行情形，有本院被告前案紀錄表一份附卷可稽，其
    受有期徒刑執行完畢後，5年以內再犯本件有期徒刑以上之
    罪，為累犯，應依修正前刑法第47條規定遞加重其刑。
五、原審以被告事證明確，而予論科，固非無見。惟查惟原審判
    決後，中華民國九十六年罪犯減刑條例於96年7月16日公布
    施行，原審未及適用，並予減刑，顯有未洽。被告上訴意旨
    仍執詞否認犯罪雖無可取，惟原判決既有上述可議，即屬無
    可維持，應由本院將原判決撤銷改判。爰審酌被告之素行不
    佳、犯罪動機、目的、手段、所竊得財物之價值、被害人所
    受之損害，暨犯後否認犯行，態度難認良好等一切情狀，量
    處如主文第2項所示之刑；末查被告本件犯罪在96年4月24日
    以前，合於中華民國九十六年罪犯減刑條例之減刑條件，應
    依該條例第2條第1項第3款之規定，減為有期徒刑6月，並諭
    知易科罰金之折算標準，以示懲儆。
六、被告與該女子在附表編號1至3、6、7所示商店消費時於存根
    聯上所偽造之「吳芳宜」署押共計5枚，應依刑法第219條規
    定宣告沒收之；另被告所持有如附表編號1至3、6、7所示各
    該簽帳單持卡人收執聯，未據扣案，其上又無偽造之署押，
    無何事證足證其仍存在，且依常情，簽帳消費迄今已時隔近
    1年9月，一般人以將之丟棄銷毀為常，為免執行困難，不為
    沒收之諭知，附此敘明。
據上論斷，應依刑事訴訟法第369條第1項前段、第364條、第299
條第1項前段，刑法第2條第1項前段、第216條、第210條、第339
條第1項、第320條第1項、第219條，修正前刑法第28條、第56條
、第47條、第55條，刪除前罰金罰鍰提高標準條例第1條前段，
中華民國九十六年罪犯減刑條例第2條第1項第3款、第7條，判決
如主文。
本案經檢察官覃正祥到庭執行職務。
中　　華　　民　　國　　96　　年　　9 　　月　　13　　日
 　　　　　　　　 刑事第二庭審判長法　官　呂丹玉
               　　               法　官　林恆吉
                   　　           法　官　林銓正
以上正本證明與原本無異。
如不服本判決，應於收受送達後10日內向本院提出上訴書狀，其
未敘述上訴之理由者並得於提起上訴後10日內向本院補提理由書
（均須按他造當事人之人數附繕本）。
                                  書記官  陳玲憶
中　　華　　民　　國　　96　　年　　9 　　月　　14  　日
附表
┌──┬──────┬───────┬───────────┬────┬─────┐
│編號│  刷卡時間  │   消費商店   │      地      址      │消費金額│   備註   │
├──┼──────┼───────┼───────────┼────┼─────┤
│ １ │94年6 月27日│頂好超市中信店│臺北縣新莊市○○街72號│   600元│          │
│    │14時51分許  │              │                      │        │          │
├──┼──────┼───────┼───────────┼────┼─────┤
│ ２ │94年6 月27日│頂好超市幸福店│臺北縣新莊市○○路503 │ 1,494元│          │
│    │15時27分許  │　            │號1樓                 │        │          │
├──┼──────┼───────┼───────────┼────┼─────┤
│ ３ │94年6月27日 │頂好超市國賓店│臺北縣新莊市○○路135-│ 1,538元│          │
│    │16時13分許  │              │137 號                │        │          │
├──┼──────┼───────┼───────────┼────┼─────┤
│ ４ │94年6 月27日│第三波資訊股份│臺北市○○○道○ 段407 │   720元│網路購物，│
│    │17時30分許  │有限公司      │巷22號2樓             │        │無簽帳單  │
├──┼──────┼───────┼───────────┼────┼─────┤
│ ５ │94年6 月27日│第三波資訊股份│臺北市○○○道○ 段407 │   720元│網路購物，│
│    │17時33分許  │有限公司      │巷22號2樓             │        │無簽帳單  │
├──┼──────┼───────┼───────────┼────┼─────┤
│ ６ │94年6月27 日│頂好超市迴龍店│桃園縣龜山鄉○○路○段 │   918元│          │
│    │18時4 分許  │              │293-295號             │        │          │
├──┼──────┼───────┼───────────┼────┼─────┤
│ ７ │94年6月27日 │永全通信有限公│臺北縣樹林市○○○街31│12,000元│          │
│    │18時34分許  │司            │號1樓                 │        │          │
├──┴──────┴───────┴───────────┴────┴─────┤
│                                                  　　共計：17,990元            │
└────────────────────────────────────────┘
附錄：本案論罪科刑法條全文
中華民國刑法第210條
（偽造變造私文書罪）
偽造、變造私文書，足以生損害於公眾或他人者，處5年以下有
期徒刑。
中華民國刑法第216條
（行使偽造變造或登載不實之文書罪）
行使第210條至第215條之文書者，依偽造、變造文書或登載不實
事項或使登載不實事項之規定處斷。
中華民國刑法第339條第1項
（普通詐欺罪）
意圖為自己或第三人不法之所有，以詐術使人將本人或第三人之
物交付者，處5年以下有期徒刑、拘役或科或併科1千元以下罰金
。
中華民國刑法第320條第1項
（普通竊盜罪、竊佔罪）
意圖為自己或第三人不法之所有，而竊取他人之動產者，為竊盜
罪，處5年以下有期徒刑、拘役或5百元以下罰金。
